【裁判字號】    90,易,887
【裁判日期】    901016
【裁判案由】    詐欺
【裁判全文】
台灣台中地方法院刑事判決                            九十年度易字第八八七號
    公  訴  人  台灣台中地方法院檢察署檢察官
    被      告  甲○○
右列被告因詐欺案件，經檢察官提起公訴（八十九年度偵緝字第九三六號），本院判
決如左：
    主    文
甲○○無罪。
    理    由
一、公訴意旨略以：被告甲○○原係經營設於台南縣永康市○○路一四六巷二十一弄
    二十五號一樓「金福隆家具有限公司」（下稱金福隆公司），明知其已無支付能
    力，竟基於意圖為自己不法所有之概括犯意，自民國（下同）八十七年七月間起
    至同年十一月間止，連續多次向設於彰化縣埔鹽鄉○○路二巷三七之十一號之「
    義陽興股份有限公司」（下稱義陽興公司，代表人黃施蔭）購買傢俱貨物，價款
    共計新台幣（下同）四十多萬元，並約定收受貨物時隔月交付簽發該日二個月後
    到期之同額支票以為擔保，致義陽興公司因之陷於錯誤而依約如數交付貨物至上
    述指定之金福隆公司。詎甲○○收受貨物之日起，卻未依約如數交付價款，或交
    付同額之支票以為擔保付款，迄於同年八月三十日及九月十五日，甲○○始前後
    交付其所簽發如附表所示之支票二張，以擔保兌付同額價款。然到期後該二張支
    票經提示兌現時，分別因存款不足及被拒絕往來致遭退票，事後甲○○卻避不見
    面，幾經義陽興公司多方尋覓催討，仍毫無所獲，迄今上述所有價款仍分文未還
    ，義陽興公司始知受騙，因認被告甲○○涉有刑法第三百三十九條第一項之詐欺
    取財罪嫌云云。
二、按犯罪事實應依證據認定之，無證據不得推定其犯罪事實。又不能證明被告犯罪
    者，應諭知無罪之判決，刑事訴訟法第一百五十四條、第三百零一條第一項分別
    定有明文。次按刑法第三百三十九條第一項詐欺罪之成立，以意圖為自己不法之
    所有，以詐術使人將本人或第三人之物交付為要件，所謂以詐術使人交付，必須
    被詐欺人因其詐術而陷於錯誤，若其所用方法，不能認為詐術，亦不致使人陷於
    錯誤，即不構成該罪，最高法院四十六年台上字第二六０號著有判例。且為刑事
    訴訟法上證明之資料，無論其為直接證據或間接證據，均須達於通常一般之人均
  不致於有所懷疑，而得確信其為真實之程度，始得據為有罪之認定，若其關於被
    告是否犯罪之證明未能達此程度，而有合理性懷疑之存在，致使無從形成有罪之
    確信，根據「罪證有疑，利於被告」之證據法則，即不得遽為不利於被告之認定
    ，此觀諸最高法院七十六年臺上字第四九八六號判例意旨自明。又按犯罪事實之
    認定，應憑真實之證據，倘證據是否真實尚欠明顯，自難以擬制推測之方法，為
    其判斷之基礎，而認定犯罪事實之證據係指足以認定被告確有犯罪行為之積極證
    據而言，該項證據自須適合於被告犯罪事實之認定，始得採為斷罪資料，最高法
    院五十三年臺上字第六五六號、二十九年上字第三一０五號判例可資參照。
三、本件公訴人認被告甲○○涉有刑法第三百三十九條第一項之詐欺取財罪嫌，無非
    以右揭事實，業據被告甲○○自白不諱，且核與告訴人義陽興公司指訴情節相符
    ，復經證人黃福榮到庭證述明確，並有支票及退票理由單影本各二紙附卷可稽。
    又依上述附表編號１所示，被告使用之支票存戶，係於八十七年九月十五日申請
    開戶，自同年十一月十六日起即開始退票，於同年十二月八日經票據交換所公告
    列為拒絕往來戶，其中該存戶自八十七年十一月十六日起至同年月三十一日止，
    退票之次數有六十八次，退票金額已達數百萬元之多，且支票被拒絕往來之後，
    退票次數仍計十六次，金額達一百六十萬元，有台灣中小企業銀行永康分行復函
    一紙及所附退票明細表等可憑。又依上述附表編號２所示，被告使用之支票存戶
    ，係於八十七年九月十一日申請開戶，自八十七年十一月二十七日起即開始退票
    ，於同年十二月十一日經票據交換所公告列為拒絕往來戶，其中該存戶自八十七
    年十一月二十七日起至同年月十二日止，退票之次數達二十五次，退票金額達數
    百萬元，且支票被拒絕往來之後，退票次數計二十一次，退票金額達數十萬元，
    並有台灣省合作金庫永康支庫復函及所附退票資料一覽表附卷可稽。又被告前經
    台灣台中地方法院檢察署檢察官多次傳訊、拘提均未到庭應訊，經本署發佈通緝
    ，直至八十九年十二月十一日，在台中市○○路三三八號台中無線計程車行始為
    警查緝到案，有本署通緝書及台中縣警察局通緝移送書各一份可稽。復參以被告
    於偵訊時亦坦承其自八十七年九月間起無法償還款項，目前尚積欠款項共一千萬
    元等語，為其論據。訊之被告甲○○對於右揭向告訴人義陽興公司訂購傢俱，尚
  積欠告訴人約四十萬元之貨款，如附表所示之支票，確係其所簽發交付予告訴人
    之情，固供承不諱，惟堅決否認有何詐欺犯行，辯稱：我八十七年六、七月份在
    台南市永康市開店第一次以二十萬左右現金買賣。後來才用支票買賣約二、三次
    共肆拾萬，都沒有兌現。我開了三、四個月店就倒了，我是在經營家具行，我沒
    有要詐欺這些店家，不然我也不會過得這麼苦，連家也不敢回等語。
四、經查：
  (一)按公司行號負責人以擴張信用之方式來從事商業交易，此為社會經濟活動之常態
    ，是以票據在商業交易上被廣泛運用，讓發票人得以延後付款，並在該段期間自
    由靈活調度資金，以促進社會經濟之蓬勃發展，並且公司行號亦經常向銀行等金
    融機構舉債，藉著財務槓桿原理，以使公司業務得以較小之資本而獲得最大之利
    益，此亦為社會商業活動之常見現象。如是，自不得以公司行號負有債務，仍對
    外從事商業活動，即遽認其有詐欺之犯意，否則將足以扼殺社會經濟之正常發展
    。本件被告為金福隆家具公司負責人，於八十七年九月九日申請設立登記，從事
    家具批發、家具零售及裝設品零售等業務，而被告為經營該等業務，分別，(1)於
    八十七年九月十四日，在合作金庫永康支庫開設帳號000000000號支票存款戶 ；
    (2)於八十七年九月十五日，在台灣中小企業銀行永康分行開設帳號 00000000000
    號支票存款戶，以供為資金調度之用，此分別有合作金庫永康支庫八十九年十二
    月十九日（八九）合金永業字第五三四五號函、九十年一月三十日（九０）合金
    永康存字第０五０三號函、台灣中小企業銀行永康分行九十年一月三十日八九永
    康字第０二０六號函附卷可稽（函文資料影印自台灣台南地方法院檢察署八十九
    年度偵緝第九０四號偵查卷）；(3)另被告於八十七年四月十七日，在華南商業銀
    行水湳分行開設之000000000000號支票存款戶，被告於本院審理時亦供承該帳戶
    ，亦係用於經營金福隆公司資金調度之用（函文資料影印自台灣台南地方法院檢
    察署八十九年度偵緝第九０四號偵查卷）。
  (二)(1)而上開合作金庫永康支庫帳號000000000號支票存款戶，雖於八十七年十一 月
    二十七日起出現存款不足之退票現象，於八十七年十二月十一日經公告為拒絕往
    來戶，然依合作金庫永康支庫函覆之交易明細表觀之，自八十七年十月十五日起
    至八十七年十一月二十五日止，被告存入款項十八筆，金額共計四百四十七萬二
    千四百元，而由被告簽發之支票，經提領兌現四十七紙，金額共計四百四十七萬
    六千二百元；(2)上開台灣中小企業銀行永康分行帳號 00000000000號支票存款戶
    ，雖於八十七年十一月十六日起出現存款不足之退票現象，於八十七年十二月十
    一日經公告為拒絕往來戶，然依台灣中小企業銀行永康分行函覆之交易明細表觀
    之，自八十七年九月二十四日起至八十七年十一月二十三日止，被告存入款項五
    十五筆，金額共計八百九十一萬一千八百五十元，而由被告簽發之支票，經提領
    兌現六十紙，金額共計八百五十二萬三千八百六十元；(3)再以，被告申請開設於
    華南商業銀行水湳分行開設之帳號000000000000號支票存款戶，自八十七年九月
    十四日起至八十七年十二月十一日止，被告存入款項十九筆，金額共計五百零四
    萬一千九百元，而由被告簽發之支票，經提領兌現三十九紙，金額共計五百零四
    萬一千八百三十九元，此有華南商業銀行水湳分行九十年二月九日華水湳存第０
    一三號函覆之存款往來明細在卷可按；(4)而被告申請設立登記金福隆公司後，在
    台南縣永康市○○路一四六巷二十一弄二十五號一樓營業處所，亦確實有經營其
    所申請營業項目之情，亦據證人乙○○於本院審理時到庭證述無訛。如是，被告
    在金福隆公司之經營上，亦均係從事有關傢俱之正常商業業務，並未將資金運用
    於非其本業之用途，且在其所簽開之支票（上開三個支票存款戶），亦經提領兌
    現一百四十六紙，金額共計一千八百零四萬一千八百九十九元。從而，被告若係
    利用經營金福隆公司，意圖詐欺各傢俱廠商，其又何須讓所簽發之支票經兌現高
    達如此鉅額之金額。
  (三)而本件被告向告訴人義陽興公司購買傢俱，係於買賣之日簽發三個月之支票，用
    以支付價金，此為證人黃福榮（義陽興公司負責人黃施蔭之夫）於偵查時證述明
    確，則被告簽發之如附表所示二紙支票，票載發票日分別為八十七年十一月三十
    日、八十七年十二月十五日，如是被告向義陽興公司購買傢俱之日期應係分別為
    八十七年八月三十日及八十七年九月十五日，至堪認定，而斯時依照上開三個支
    票存款戶之同一時期存提兌領款項，均屬正常，並無財務上之問題；再以，如附
    表所示之支票票據號碼分別為0000000（台灣中小企業銀行永康分行）、0000000
    （合作金庫永康支庫），而予以對照台灣中小企業銀行永康分行、合作金庫永康
    支庫函覆資料，在上開二紙支票後之支票，亦分別有經提領兌現之情存在，如是
    若被告在簽發支票予告訴人義陽興公司時，即存在財務危機，且預估票載發票日
    屆至時不予付款，則其又何須對於票據號碼在後之支票予以兌現；矧，被告在向
    告訴人義陽興公司購買傢俱之初，亦曾予以付現款支付價金，並非不予付款，此
    雖為告訴人所否認，惟以被告初與告訴人義陽興公司購買傢俱，若未予付款，則
    告訴人焉有可能即由被告簽發支票支付價金，顯有違於交易常情，是以，被告所
    辯曾以現款向告訴人購買傢俱等語，堪予採信。末以，被告事後亦與告訴人義陽
    興公司達成民事上和解，而告訴人義陽興公司於偵查中亦具狀表示經被告出面說
    明後，亦已不再追究，此有陳報狀及和解書在卷可按。如是，尚難以被告簽發之
    支票不獲兌現，即遽以認定被告自始即存有不法所有之意圖。
  (四)至於，被告雖係經發佈通緝後，為警緝獲到案，然以被告目前係以開計程車為業
    ，此由被告緝獲之地點，係在台中市○○路三三八號台中無線計程車行內，且被
    告戶籍地點於九十年一月五日遷至台中市南屯區○○○路○段六六五號六樓之八
    ，此有法務部戶役政連結作業系統個人資料一紙在卷可稽。則被告是否確實收受
    庭期傳票，即非無疑。是以，尚難以被告係緝獲到案，即推定被告在經營金福隆
    公司時，即存有不法所有之意圖。
五、末查，民事債務當事人間，若有未依債務本旨履行給付之情形，在一般社會經驗
    而言，原因非一；其因不可歸責之事由無法給付，或因合法得對抗他造主張抗辯
    而拒絕給付，甚至債之關係成立後，始行惡意遲延給付，皆有可能，非必出於自
    始無意給付之詐欺犯罪一端。又刑事被告依法不負自證無罪之義務，故在別無積
    極證據之情形下，自難違反刑事訴訟法第一百五十四條之規定，以被告單純債務
    不履行之狀態，推定被告自始即有不法所有之意圖而施用詐術。此外，復查無其
    他積極證據足資證明被告犯罪，揆諸前揭說明，自應為被告無罪之諭知。
六、併案部分（台灣台南地方法院檢察署八十九年度偵緝字第九０四號），因起訴部
    分既經本院為無罪判決，則與起訴部分無連續犯之裁判上一罪關係，此部分應退
    由檢察官另為適法之處理，附此敘明。
據上論斷，應依刑事訴訟法第三百零一條第一項，判決如主文。
中      華      民      國    九十      年      十      月     十六     日
                                  台灣台中地方法院刑事第四庭
                                      法  官  顏世  傑
右正本證明與原本無異。
如不服本判決，應於判決送達後十日內，向本院提出上訴狀（應附繕本）。
                                      書記官
中      華      民      國    九十      年      十      月     十六     日
附表：
┌──┬────────┬─────┬────┬────────┬─────┐
│編號│付    款      人│帳      號│票    號│ 票  面  金  額 │票載發票日│
├──┼────────┼─────┼────┼────────┼─────┤
│ １ │台灣中小企業銀行│000000000 │0000000 │新台幣十一萬三千│年月│
│    │永康分行        │          │        │五百元。        │日        │
├──┼────────┼─────┼────┼────────┼─────┤
│ ２ │台灣省合作金庫  │000000000 │0000000 │新台幣十二萬一千│年月│
│    │永康支庫        │          │        │三百元。        │日        │
├──┼────────┴─────┴────┴────────┴─────┤
│總計│新台幣：二十三萬四千八百元。  │
└──┴──────────────────────────────────┘


司法院資訊處製作；財團法人民間司法改革基金會備份。
